臺灣高雄地方法院刑事裁定　　　　　　 100年度聲判字第75號
聲　請　人　蘇秋美
代　理　人　顏福松律師
被　　　告　吳佩櫻
　　　　　　陳心雯
上列聲請人因被告等偽造文書等案件，不服臺灣高等法院高雄分
院檢察署檢察長駁回再議之處分（100年度上聲議字第1221 號）
，聲請交付審判，本院裁定如下：
    主  文
聲請駁回。
    理  由
一、聲請意旨略以：(一)聲請人因害怕存在銀行的錢會遭法院查
    封凍結，聽信被告陳心雯及被告吳佩櫻之言，以為將錢放在
    保險公司最安全，銀行查不到，是聲請人以為購買南山人壽
    保險股份有限公司（下稱南山人壽）保險，就像存款一樣，
    不知道自己所購買的係「投資型」保單。聲請人後來之所以
    在「保單快速服務約定書」簽名，是因為被告陳心雯及被告
    吳佩櫻告知在上開文件簽名，即可不經過聲請人之孫王冠智
    及法定代理人即聲請人之子王致傑簽名，而快速「提領存款
    」，此從該「保單快速服務約定書」有「贖回保單價值」之
    文字記載，足證聲請人僅係為便於「提領存款」而簽署該文
    件，聲請人不知簽署該文件，有授權被告陳心雯操作基金轉
    換之意，檢察官就此末詳予調查斟酌，有應調查之證據未調
    查之違法；(二)聲請人雖有收到南山人壽寄來所謂「網路交
    易帳號及密碼」，惟聲請人僅有小學學歷，又因精神障礙而
    領有身心殘障手冊，不懂電腦，不知道南山人壽寄來的是什
    麼東西，後來就直接交付被告陳心雯及被告吳佩櫻，檢察官
    認聲請人知悉信封內有網路交易帳號及密碼並交付，有授權
    或同意被告等人操作基金轉換等情，顯有重大誤會；(三)聲
    請人於96年4 月24日授權被告陳心雯提領帳戶內新臺幣（下
    同）1,000,000 元，以為係全部要繳交保費，並不知被告陳
    心雯僅以947,000 元繳納，而將其餘53,000元侵占入己，檢
    察官此部分認定事實，顯有違誤。因認原不起訴處分實有應
    調查未予調查，及認定事實違誤之情事，爰依法聲請交付審
    判等語。
二、按法院認交付審判之聲請不合法或無理由者，應駁回之，刑
    事訴訟法第258 條之3 第2 項前段定有明文。次按法院於審
    查交付審判之聲請有無理由時，除認為聲請人所指摘不利被
    告之事證未經檢察機關詳為調查或斟酌，或不起訴處分所載
    理由違背經驗法則、論理法則或其他證據法則，否則，不宜
    率予交付審判（法院辦理刑事訴訟案件應行注意事項第 118
    項參照）。
三、經查：告訴意旨雖以被告陳心雯為聲請人之鄰居，被告吳佩
    櫻則為南山人壽前和通訊處之區經理，為被告陳心雯之主管
    ，均為南山人壽之保險業務員，為從事業務之人。聲請人透
    過被告陳心雯於94年12月22日購買南山人壽保單號碼Ｚ00000
    0000之醫療意外傷害保險、保單號碼Ｚ000000000之投資型保
    單。被告等2 人又於95年12月20日趁聲請人配偶王清文死亡
    ，而王清文生前有為友人郭美珠擔任保證人，而遭銀行訴追
    保證人責任，竟向聲請人稱不要將資金存在銀行，放在保險
    公司不會被查到最安全，還可以獲得較高之利息等語。聲請
    人因誤以為是將現金存放在南山人壽，而非購買保險或進行
    投資，陸續購買南山人壽保單號碼Ｚ000000000、Ｚ000000000
    、Ｚ000000000、Ｚ000000000、Ｚ000000000、Ｚ000000000、Ｚ0
    00000000、Ｚ000000000、Ｚ000000000等投資型保單。詎(一)
    被告2 人竟意圖為自己不法之所有，共同基於偽造文書及背
    信之犯意，先於96年12月17日向聲請人謊稱為方便提領保單
    投資款，而無須再經由被保險人即聲請人之孫王冠智及法定
    代理人即聲請人之子王致傑之簽名，而提出空白之保單快速
    服務約定書3 份要求聲請人、王冠智及王致傑簽名後，卻未
    經聲請人同意或授權，而擅自勾選申請項目之B 選項（內容
    為可透過南山網站進行投資標的轉換、變更投資標的投資組
    合、申請／取消投資投資標的的自動平衡、贖回部分保單價
    值、不定期增額保費等動作）並填寫保單號碼Ｚ000000000、
    Ｚ000000000、Ｚ000000000、Ｚ000000000、Ｚ000000000，並自
    保單快速服務生效後，僅為賺取高額佣金，而違背任務而擅
    自進行高達182次之基金交易，致生聲請人遭受高達7,012,9
    17元（含保障費用、行政費用等管理費用）之損害。另聲請
    人為免家人發現存放巨額資金於南山人壽保險，便向要求更
    改對帳單等資料寄送地址，於97年8月18日將保單號碼Ｚ0000
    00000、Ｚ000000000、Ｚ00 0000000、Ｚ000000000、Ｚ0000000
    00、Ｚ000000000之部分，寄送至被告吳佩櫻提供親友位於高
    雄市○鎮區○○街158 號15樓之寄送處所將保單號碼；復於
    98年1 月19日將保單號碼Ｚ00 0000000、Ｚ000000000、Ｚ0000
    00000、Ｚ000000000、Ｚ00 0000000、Ｚ000000000、Ｚ0000000
    00、Ｚ000000000之部分寄送至被告陳心雯所提供其位於高雄
    市前鎮區○○○路252號5 樓6之住處為送達地址，並以被告
    陳心雯為送達代收人，以致於均未發現上開情況。因認被告
    2 人共同涉犯刑法第210條偽造私文書、第216條行使偽造私
    文書罪及第342 條背信罪。(二)此外，被告陳心雯及被告吳
    佩櫻基於意圖為自己不法所有，共同基於業務侵占之犯意聯
    絡，推由被告陳心雯於96年4 月26日自聲請人開立於高雄銀
    行000000000000 號帳戶提領1,000,000元後，並將之存入被
    告陳心雯所開立於高雄銀行營業部000000000000號帳戶中，
    卻僅於翌（27）日將947, 000元匯入聲請人之保險帳戶內作
    為增額保費，而將另外53,000元侵占入己，因認被告2 人共
    同涉犯刑法第336條第2項業務侵占罪。然經檢察官偵查後，
    認為：
(一)偽造文書及背信之部分
 (1)上開保單快速服務約定書3 份經當庭提示予聲請人、證人即
    聲請人之子王致傑辨認，均分別由聲請人及證人王致傑親自
    簽名之事實，業經聲請人與證人於偵訊中所是認，應堪信為
    真。又審之保單快速服務約定書上有關貳、申請項目A、B、
    C 記載內容，均非僅為方便聲請人提領款項之服務項目，而
    事後又經電話訪談確認有無簽署約定保單快速服務契約之事
    實，亦經告訴代理人於偵訊中陳述詳實，並有前揭保單快速
    服務約定書3 份在卷可稽，亦可認定。則聲請人與證人王致
    傑均為成年且非目不識丁之人，於簽署文件自能審閱簽署內
    容；況且，申請項目內容字跡並非過小而難以辨認，又為保
    單快速服務約定書之主要內容，依常情難認聲請人及證人王
    致傑有無法及時辨別、審視之理。故聲請人既於保單快速服
    務約定書上親自簽名，事後又經南山人壽電話訪談確認保單
    快速服務約定內容，實難僅以聲請人及證人王致傑無暇或不
    能判斷而為理由，遽認被告陳心雯未經聲請人同意或授權，
    而擅自勾選申請項目及填寫保單號碼。
 (2)聲請人雖指訴被告未經其同意或授權而代為操作投資型保單
    之基金，然聲請人申請保單快速服務後之網路交易帳戶、密
    碼，係由聲請人交付予被告陳心雯之事實，已經聲請人於偵
    訊中陳稱無訛，核與被告所辯相符，應予採信。是被告陳心
    雯為聲請人操作基金轉換，難認並無經過聲請人同意或授權
    。而被告陳心雯固經聲請人同意或授權而代為操作投資型保
    單之基金，然投資均有風險，無法保證獲利，尚難僅因投資
    失利，而逕認被告陳心雯有何違背其任務之行為。況且，依
    聲請人所提前揭保單號碼所為182 次之基金交易明細，並未
    因而收取轉換費用，亦未證據顯示被告陳心雯、吳佩櫻因而
    受有佣金之利益，有保單號碼 Ｚ00000 0000、Ｚ000000000、
    Ｚ000000000、Ｚ000000000、Ｚ000000000之交易明細足參，實
    難因此認定被告陳心雯有何背信之意圖及行為。從而，被告
    吳佩櫻之部分，不僅未為實際勾選及填寫保單快速服務約定
    書之行為，亦無證據顯示有為聲請人從事基金操作之事實，
    而被告陳心雯又無成立偽造文書罪嫌之餘地，被告吳佩櫻自
    難謂有何偽造文書及背信之罪嫌。
 (3)至於，證人王致傑雖於偵訊中證述：「當初陳心雯他們拿保
    單快速服務約定書給我簽時，說我媽媽要領錢就不用經過我
    及我兒子王冠智簽名」等語。然不僅顯然與保單快速服務約
    定書申請項目之內容不符，顯與常情有違，已如前述。且聲
    請人確為隱瞞家人保險狀況而更改通訊寄送地址，並親自簽
    署契約變更／復效／保單補發申請書之事實，不僅業經聲請
    人陳稱甚詳，復有聲請人提出之98年1月14日授權書1份、上
    開申請書3 份附卷足憑，益徵證人王致傑顯有因聲請人隱瞞
    而無法認識事情全貌之可能。又聲請人雖領有輕度精神障礙
    手冊，有中華民國身心障礙手冊影本在卷可參，但觀之聲請
    人開庭時不僅能理解問題後進而應答如流，並能適時主張權
    利，實難認定當時有何心神喪失、意識欠缺之情形，自不能
    據此認定聲請人無法為同意或授權之行為。此外，聲請人及
    告訴代理人固以聲請人不能理解投資型保單之意義，進而無
    法認知有何基金操作或轉換等語，指訴被告陳心雯、吳佩櫻
    有偽造文書及背信之犯嫌，惟聲請人業先於94年12月22日即
    簽署保單快速服務約定書前1年，已經購買保單號碼Ｚ000000
    000之投資型保單，並就保單號碼 Ｚ000000000、Ｚ000000000
    之投資型保單，分別進行5次及6次之基金交易，業經聲請人
    具狀陳稱在案；且南山人壽要保書上明顯註記「投資型保險
    要保書」字樣，無論訂約前、後均提供聲請人審閱期間，以
    瞭解購買保險之內容；而投資型保單與一般保障型保單之內
    容又顯有不同，是聲請人前揭以不能理解購買保險為投資型
    保單，進而無法認知有基金操作或轉換之說法，實難採信。
(二)業務侵占之部分
 (1)聲請人先於偵訊中指訴略以：「1,000,000 元是陳心雯擅自
    從我帳戶提領」；隨即改稱：「是我授權陳心雯去領的，而
    且是陳心雯跟我說怕我直接存入南山人壽會被債權人發現，
    所以才先存入陳心雯的戶頭在轉存到保單戶頭」；嗣又指稱
    ：「1,000,000元是吳佩櫻跟我說是南山人壽多付1,000,000
    元給我，我必須要還公司，所以，我就授權陳心雯去領」；
    復以「但繳到南山人壽只有947,000元存入保險帳戶，53,00
    0 元我並沒有拿到」等語，不僅有無授權被告陳心雯提領前
    後矛盾，且1,000,000 元究竟返還南山人壽公司或作為增額
    保險費之用，亦明顯陳述不一。
 (2)又聲請人因需用錢，於上開時間要求提領1,000,000 元之部
    分，其中947,000 元作為增額保險費之事實，業經聲請人及
    告訴代理人陳稱在案；且聲請人及告訴代理人復不爭執被告
    陳心雯係持該帳戶真正之印鑑取款。則若非聲請人同意或授
    權被告陳心雯提領1,000,000 元，被告陳心雯何以能夠取得
    真正之印鑑以作為取款之用，是被告陳心雯明顯係基於聲請
    人同意授權提領1,000,000 元之事實，洵堪採信。另聲請人
    當時確因擔心案外人即其配偶王清文之保證債務，在王清文
    死亡後遭受銀行追討，而有隱匿財產之行為，亦為聲請人所
    承認，故顯有可能為隱匿存款而將之存入他人帳戶，是被告
    前揭所辯並非全然無據；且被告陳心雯於取款翌日隨即將53
    ,000元交還被告之事實，亦經被告吳佩櫻以證人身份結證在
    卷，益徵被告陳心雯並未將53,000元之部分予以侵占入己。
    準此，被告陳心雯之行為既與刑法上之侵占罪之要件不符，
    被告吳佩櫻更無法與之有何犯意聯絡與行為分擔，而共同成
    立業務侵占罪嫌之餘地。
 (3)至於告訴代理人以上開存入被告陳心雯帳戶，再轉存入聲請
    人之保險帳戶作為增額保險之方式，並不能達到隱匿財產而
    躲避銀行追討之部分，則係基於專業法律背景所為之判斷，
    聲請人及被告陳心雯、吳佩櫻或不具法律專業，或因其他因
    素，均不影響上開認定之結果。又證人王致傑雖於偵訊中證
    稱略以：「於94年4、5月發現短缺53,000元時，經質問後，
    陳心雯才說是退佣，已經領出來給我母親（即聲請人）」等
    語。則退佣之說法已為被告陳心雯所否認，且就被告陳心雯
    已將53,000元交付予聲請人之部分，與前揭認定並無不同。
    而聲請人本有不願讓子女知悉保險狀況之情形，證人王致傑
    勢必無法充分了解本案全貌，已如前述；又交付之原因為何
    ，亦不足以推翻被告陳心雯有無交付53,000元之認定。
    基於以上事證，認不足證明被告2 人有何偽造私文書、行使
    偽造私文書及背信犯行，復查無其它積極證據足資認定被告
    有聲請人指訴犯行，因而對被告2 人為不起訴處分。
五、聲請人不服該不起訴處分聲請再議，經臺灣高等法院高雄分
    院檢察署檢察長，以本件聲請人所指之「保單快速服務約定
    書」3 份，其上聲請人、聲請人之子王致傑、聲請人之孫王
    冠智之簽名為渠等親自所為，業據聲請人及證人王致傑於原
    偵查中證實，並有上開「保單快速服務約定書」影本3 份在
    卷可稽，而該3 份「保單快速服務約定書」，亦在事後經南
    山人壽以電訪方式向聲請人確認無誤，且有電訪紀錄登載於
    「保單快速服務約定書」下方，則聲請人與證人王致傑當時
    既已親自簽名確認該3 份與渠等權益有關之「保單快速服務
    約定書」，自難認被告陳心雯係在未經聲請人同意或授權下
    ，而擅自勾選申請項目及填寫保單號碼，聲請人再議意旨仍
    堅指並未同意及授權，簽署「保單快速服務約定書」之時，
    內容係空白等情，尚難採信。又聲請人既透過被告陳心雯向
    南山人壽購買其所指之投資型保單多張，且其於原偵查中亦
    自承簽署「保單快速服務約定書」後，收到之網路交易帳戶
    、密碼，係其本人交予被告陳心雯，則被告陳心雯憑此為聲
    請人操作基金轉換，自難認係未經聲請人同意或授權，況該
    網路交易帳戶、密碼攸關聲請人自身之權益，如聲請人未提
    供或授權被告陳心雯使用其交易帳戶、密碼，則被告陳心雯
    又如何為聲請人操作基金轉換，聲請人再議意旨指當時係交
    付被告陳心雯信件，不知內容為何物一節，亦違常情。縱被
    告陳心雯代為操作投資型保單之基金並未獲利，然任何一種
    投資，本均有風險存在，此為眾知之事實，不能僅因事後投
    資失利，即推認被告陳心雯有背信行為。至於被告吳佩櫻並
    未與聲請人及證人王致傑接洽填寫、勾選「保單快速服務約
    定書」之行為，亦無證據顯示有為聲請人從事基金轉換操作
    之事實，已據原處分敘述甚詳，自難僅因其為被告陳心雯之
    主管而認渠等共同有偽造文書、背信行為。聲請人雖於再議
    意旨指稱被告陳心雯當時係向其遊說將現金「存放」在南山
    人壽，日後如需使用時，隨時可以領出來，使聲請人被誤導
    等語。惟卷附聲請人向南山人壽購買之投資保單，既均經聲
    請人親自簽名，並繳付保險費用，此為聲請人在原偵查中所
    不否認，且揆諸目前法令，人壽保險公司並不能辦理類似金
    融行庫之收受存款、放款業務，此亦為大眾所知之事實，是
    聲請人既經由被告陳心雯向南山人壽購買前述投資型保險，
    且簽名確認並繳付保險費用，足認其當時知悉係購買投資型
    保險，而非將現金「存放」在南山人壽，應可認定。又被告
    陳心雯既經授權為聲請人操作基金轉換，已如前述，再佐以
    卷附聲請人於98年1 月14日所簽署之授權書顯示，聲請人係
    因「不想讓家人知道之緣故」而變更送達地址，此有授權書
    影本在卷可參，可知被告陳心雯縱有如聲請人所指代為操作
    182 次之基金轉換，並將送達處所變更，亦係事先經聲請人
    同意，尚難以事後基金轉換後，投資成本有虧損，即推認被
    告陳心雯係為賺取佣金、管理費等相關費用而故為上開行為
    ，聲請人仍指被告陳心雯此舉係違法行為，尚有誤解。聲請
    人再議意旨雖另以其本人僅小學畢業，不懂電腦，未買過股
    票，且目前領有身心障礙手冊（輕度精障），不可能購買高
    風險之基金操作等語，然聲請人係持續透過被告陳心雯購買
    上述投資型保單，且親自簽名為之，已如前述，且聲請人於
    原偵查中開庭偵訊時，對於原檢察官所提之問題，不僅能理
    解，並進而應答如流，且能適時主張權利，而無心神喪失或
    意識欠缺之情形，業經原處分書敘明，並有偵訊筆錄可憑，
    自不能據此認定聲請人有無法為同意或授權之行為，尚難依
    此為不利於被告等之認定。另聲請人雖於再議意旨仍指被告
    陳心雯侵占53,000元，惟本件就先前存入被告陳心雯帳戶內
    之1,000,000元，其中947,000元係繳付增額保費，已據聲請
    人於原偵查中陳述明確，剩餘之53,000元，確已返還聲請人
    等情，業經證人吳佩櫻於原偵查中具結證稱：「因為當初贖
    回1筆基金金額為100初頭萬，然後先匯入陳心雯帳戶1,000,
    000元，隔日陳心雯就將其中947,000元匯入聲請人保單帳戶
    內當保單增額，再由陳心雯提領現金53,000元親自交給聲請
    人，當時是由我開車載陳心雯去進行這件事，所以我有親眼
    目睹」等語，並有被告陳心雯提出之存摺影本可證。依該存
    摺影本顯示，被告陳心雯係於96年4 月27日以匯款方式匯出
    947,000元，另提領現金53,000 元，如被告陳心雯當時未將
    繳付增額保費剩餘之53,000元交付聲請人，何以聲請人當時
    未向被告陳心雯索還，反於事隔多年後才提告，此舉亦與常
    情有違，故聲請人再指被告陳心雯向其表示該53000 元係退
    佣，迄未領取交還聲請人等語，即有未洽，乃認聲請人再議
    為無理由，予以駁回。
六、茲聲請人雖以檢察官對於其聲請意旨(一)所示未予調查說明
    ，(二)及(三)所示部分認定事實有誤，惟聲請人所舉上述各
    項，經本院審酌結果，其中(一)所指聲請人不知簽署「保單
    快速服務約定書」，有授權被告陳心雯操作基金轉換之意云
    云，業經原不起訴處分斟酌「聲請人與證人王致傑均為成年
    且非目不識丁之人，於簽署文件自能審閱簽署內容，審之保
    單快速服務約定書上有關貳、申請項目B有記載可透過南山
    網站進行投資標的轉換、變更投資標的投資組合等內容，且
    申請項目內容字跡並非過小而難以辨認，又為保單快速服務
    約定書之主要內容，依常情難認聲請人及證人王致傑有無法
    及時辨別、審視之理，故聲請人既於保單快速服務約定書上
    親自簽名，事後又經南山人壽電話訪談確認保單快速服務約
    定內容，實難僅以聲請人及證人王致傑無暇或不能判斷而為
    理由，遽認被告陳心雯未經聲請人同意或授權，而擅自勾選
    申請項目及填寫保單號碼」等事項；另外(二)所指聲請人僅
    有小學學歷，又因精神障礙而領有身心殘障手冊，不懂電腦
    ，不知道南山人壽寄來的是什麼東西，後來雖有直接交付被
    告陳心雯及被告吳佩櫻，不能認有授權或同意被告等人操作
    基金轉換云云，業經原不起訴處分書及駁回再議處分書說明
    「聲請人係持續透過被告陳心雯購買投資型保單，且親自簽
    名為之，且聲請人於偵查中開庭偵訊時，對於檢察官所提之
    問題，不僅能理解，並進而應答如流，且能適時主張權利，
    而無心神喪失或意識欠缺之情形，有偵訊筆錄可憑，自不能
    據此認定聲請人有無法為同意或授權之行為，且網路交易帳
    戶、密碼攸關聲請人自身之權益，如聲請人未提供或授權被
    告陳心雯使用其交易帳戶、密碼，則被告陳心雯又如何為聲
    請人操作基金轉換，聲請人再議意旨指當時係交付被告陳心
    雯信件，不知內容為何物一節，顯違常情」理由；至於(三)
    所指聲請人授權被告陳心雯提領帳戶內1,000,000 元，以為
    係全部要繳交保費，並不知被告陳心雯僅以947,000 元繳納
    ，而將其餘53,000元侵占入己云云，業據原不起訴處分書及
    再議聲請書詳述「聲請人就有無授權被告陳心雯提領、1,00
    0,000 元究竟返還南山人壽公司或作為增額保險費之用，陳
    述已前後不一，而存入被告陳心雯帳戶內之1,000,000 元，
    其中947,000元係繳付增額保費，剩餘53,000 元，已返還聲
    請人等情，業經被告陳心雯供述明確，核與證人吳佩櫻於偵
    查中結證相符，且與陳心雯之存摺影本所記載陳心雯係於96
    年4月27日以匯款方式匯出947,000元，另提領53,000元現金
    等情亦相符合，如被告陳心雯當時未將繳付增額保費剩餘之
    53,000元交付聲請人，何以聲請人當時未向被告陳心雯索還
    ，反於事隔多年後才提告，此舉顯與常情有違」等語，是聲
    請人所舉上述各項，業據原不起訴處分及駁回再議理由詳細
    論列。檢察官為不起訴處分之理由，亦無何違背經驗法則、
    論理法則或其他證據法則之情事，本院因認本件並無聲請人
    所指摘不利被告之事證未經檢察機關詳為調查或斟酌，或不
    起訴處分書所載理由違背經驗法則、論理法則或其他證據法
    則等得據以交付審判之事由存在。自不得因聲請人任憑己意
    之片面指訴，即認被告有何聲請人所指之偽造文書、背信及
    業務侵占等罪嫌。原偵查、再議機關依偵查所得證據認被告
    犯罪嫌疑不足，而先後為不起訴處分及再議駁回處分，核無
    不合；聲請人猶以前揭情詞提起本件交付審判，指摘原不起
    訴處分及駁回再議聲請之理由不當，為無理由，應予駁回。
據上論斷，應依刑事訴訟法第258 條之3 第2 項前段，裁定如主
文。
中    華    民    國  100    年    12    月    26    日
                  刑事第八庭    審判長法  官  王伯文
                                      法  官  林俊寬
                                      法  官  陳俊宏
本件係照原本作成，證明與原本無異
本裁定不得抗告
中    華    民    國   100    年    12    月    26    日
                                      書記官  胡美儀